臺灣高等法院臺南分院民事判決　95年度上易字第226號
上　訴　人　甲○○
訴訟代理人　王進輝律師
複 代 理人　黃俊達律師
上　訴　人　佳郁交通企業有限公司
法定代理人　乙○○
訴訟代理人　蘇明道律師
被上訴人　　丙○○
訴訟代理人　范仲良律師
複代理人　　陳琪苗律師
上列當事人間請求侵權行為損害賠償事件，上訴人對於中華民國
95年8月22日臺灣臺南地方法院第一審判決（93年度訴字第127號
）提起上訴，本院於96年5月15日言詞辯論終結，判決如下：
    主  文
上訴駁回。
第二審訴訟費用由上訴人各自負擔。
原判決第三項更正為：「本判決第二項之被告如已就第二項之金
額為清償，在清償之範圍內，第一項之被告免給付義務」。
    事實及理由
一、被上訴人主張：
  (一)上訴人甲○○為車牌號碼IW-332號營業大貨車所有人，其將
    上開營業大貨車靠行於上訴人佳郁交通企業有限公司（下簡
    稱佳郁公司），並僱用被上訴人擔任裝卸貨物工作。91年2
    月10日上午4時10分許，上訴人甲○○駕駛上開營業大貨車
    ，違規於臺南市○○路327號前之快車道停車卸貨，被上訴
    人則於上開營業大貨車後方工作，突有訴外人王柏森酒醉駕
    駛車牌號碼2S-9839號自用小客車，同向自後方駛來，未注
    意車前狀況，撞及被上訴人及路人黃林四美後，再追撞上開
    營業大貨車，致被上訴人因而受有右橈骨、尺骨嚴重粉碎性
    骨折併肌腱血管嚴重損傷之傷害，經多次手術，右手機能仍
    恢復不良，功能喪失等傷害。為此，分別依侵權行為損害賠
    償及勞基法之規定，求為命：(一)上訴人甲○○、佳郁公司連
    帶給付新臺幣（下同）5,130,000元（即醫療費用：142,7
    89元、喪失工作收入之損失8,825,619元、精神慰撫金1
    ,000,000元，合計9,968,408元，請求其中5,130,000元、
    工資補償425,000元、殘廢補償238,000元），及自起訴狀
    繕本送達翌日起至清償日止，按年息百分之5計算之法定遲
    延利息。(二)上訴人甲○○應給付805,789元，及自起訴狀繕
    本送達翌日起至清償日止，按年息百分之5計算之利息。如
    上訴人已給付第一項金額，於其給付範圍得免除本項給付義
    務。【原審判命(一)上訴人應連帶給付被上訴人431,884元本
    息；(二)上訴人甲○○應給付606,028本息，上訴人甲○○如
    已就此項金額完全清償，則上訴人就第一項之給付免給付義
    務。而駁回被上訴人其餘請求，上訴人就其敗訴部分上訴，
    被上訴人就其敗訴部分未上訴】。原審為被上訴人勝訴之判
    決，應無不當等語。
  (二)、聲明：
    1.上訴駁回。
    2.上訴費用由上訴人連帶負擔。
二、上訴人方面：
  (一)上訴人甲○○則以：系爭車禍發生時伊雖臨時停車於快車道
    ，但係因市場附近之車輛均亂停近，伊無處停車卸貨，始臨
    時停車於快車道，車禍發生係肇因於訴外人王柏森酒後超速
    駕車，伊並無過失，自無須負侵權行為損害賠償責任；而伊
    亦非被上訴人之雇主，伊僅係以每日500元之代價臨時僱請
    被上訴人幫忙，伊與被上訴人間應無勞基法規定之適用；另
    本件事故伊之過失最多20%而己，且原審判決精神慰撫金過
    高，被上訴人之工作損失亦應以其每日500元之薪資計算，
    而不應以基本工資15,840元計算等語，資為抗辯。
  (二)上訴人佳郁公司則以：伊與上訴人甲○○並無僱傭關係，上
    訴人甲○○僅係靠行於佳郁公司，伊自無須依民法第188條
    第1項之規定與甲○○負連帶賠償責任。又本件事故被上訴
    人亦與有過失等語置辯。
  (三)聲明：
    1.原判決不利上訴人部分廢棄。
    2.上開廢棄部分，被上訴人在第一審之訴駁回。
三、兩造不爭執之事項：
  (一)上訴人甲○○於91年2月10日上午4時10分許，順駕駛車牌號
    碼IW-332號營業大貨車，暫時停車於臺南市○○路327號前
    之快車道卸貨，被上訴人於上開營業大貨車後方工作，突有
    訴外人王柏森酒醉駕駛車牌號碼2S-9839號自用小客車，同
    向自後方駛來，撞擊被上訴人及路人黃林四美後，再追撞上
    開營業大貨車肇事。
  (二)系爭車禍事故，經臺灣省臺南區車輛行車事故鑑定委員會認
    定係因上訴人甲○○違規於快車道停車，及訴外人王柏森酒
    醉駕駛所致，上開鑑定意見並經臺灣省車輛行車事故覆議鑑
    定委員會維持原鑑定意見。
  (三)系爭車禍事故致被上訴人受有右橈骨、尺骨嚴重粉碎性骨折
    併肌腱血管嚴重損傷之傷害，在多次手術後，經成大醫院鑑
    定結果為系爭車禍所造成的上肢功能障礙，應無復原之可能
    ，右上肢功能減損程度佔右上肢功能約48.2%，佔全身肢體
    功能約28.9%。病患應不宜從事中度、重度勞動工作，但可
    從事輕便工作。
  (四)自系爭車禍事故之日起，至被上訴人60歲之日止，至少尚有
    17年之勞動時間。
  (五)被上訴人住院期間醫療費用扣除健保給付後，共支出142,78
    9元。
  (六)上訴人甲○○為車牌號碼IW-332號營業大貨車所有人，平日
    以上開營業大貨車載運豬肉為業，並於87年9月17日將上開
    營業大貨車靠行於上訴人佳郁公司。
  (七)被上訴人曾就系爭車禍事故與訴外人王柏森以1,250,000元
    達成和解，其中包括強制汽車責任險理賠金額500,000元，
    上開和解賠償金額已全部給付。
四、至於被上訴人主張：伊因上訴人甲○○之違規停車及指示工
    作中，遭訴外人王柏森撞傷，伊得依侵權行為之法律關係及
    勞基法之規定，請求上訴人甲○○負損害賠償責任，而上訴
    人佳郁公司又為上訴人甲○○之僱用人，亦應與上訴人甲○
    ○負連帶損害賠償責任等情，為上訴人所否認，並以前揭情
    詞抗辯，是本件應審酌者為：(一)上訴人甲○○對系爭車禍事
    故是否應負過失侵權行為損害賠償責任？被上訴人有無與有
    過失？(二)上訴人佳郁公司與上訴人甲○○間是否有僱傭關係
    存在，而應依民法第188條第1項之規定與甲○○負連帶損害
    賠償之責？(三)被上訴人因系爭車禍事故得請求之損害賠償額
    若干？(四)被上訴人對共同侵權行為人中之一人即訴外人王柏
    森所為免除債務之意思表示其效力為何？(五)被上訴人是否因
    職業災害而遭受損害？如是，被上訴人得請求之補償金額為
    何？經查：
(一)、上訴人甲○○對系爭車禍事故是否應負過失侵權行為損害賠
    償責任？被上訴人是否與有過失？
  1.系爭車禍發生時，上訴人甲○○所駕駛之營業大貨車停放位
    置，係在臺南市○區○○路327號前快車道上（西向東方向
    ），該車之左前輪距道路之雙黃中心線僅有0.6公尺，而快
    車道寬度為3公尺、右側分別為1.5公尺寬之機慢車優先道及
    2.4公尺寬之慢車道等情，有臺南市警察局交通隊制作之道
    路交通事故調查報告表及現場照片在卷可稽（見原審卷(一)第
    152至156頁、第162頁）。又上訴人甲○○於系爭交通事故
    警詢時已供稱：伊駕駛IW-332號營業大貨車沿崇德路快車道
    西向東行駛，至事故地點臨時停車，引擎未熄火，車頭朝東
    裝卸貨車上之豬肉，當時伊在貨車後方搬運豬肉，被上訴人
    於後方快車道上指揮警戒等語明確（見原審卷(一)第149頁）
    ，足見系爭車禍發生時，上訴人甲○○所駕駛之營業大貨車
    整個車身確有占用快車道，並且任意臨時停車無疑。
  2.按橋樑、隧道、圓環、障礙物對面、鐵路平交道、人行道、
    行人穿越道、快車道等處，不得臨時停車，道路交通安全規
    則第111條第1項第1款定有明文。上訴人甲○○係以駕駛營
    業大貨車為業，衡情前揭道路交通安全規則之規定，當為其
    所認識及知悉，而依當時天氣晴朗，夜間有照明設備，路面
    乾燥、無缺陷，且視距良好，有上開道路交通事故調查報告
    表附卷可查，又無不能注意之情形，詎其能注意，竟疏於注
    意在快車道臨時停車下貨，占用快車道，因而肇事，致被上
    訴人受有右橈骨、尺骨嚴重粉碎性骨折併肌腱血管嚴重損傷
    之傷害，足證上訴人甲○○之行為顯有過失，且其之過失行
    為與被上訴人之受傷間具有相當之因果關係，復無疑義。
  3.訴外人王柏森於酒後呼氣酒精濃度高達每公升0.56毫克，已
    達不能安全駕駛之程度，仍駕駛自用小客車上路，且未注意
    車前狀況，而自後撞擊上訴人甲○○停車於快車道上之營業
    大貨車，造成被上訴人受傷，而依當時情形，訴外人王柏森
    並無不能注意之情事，竟疏於注意而肇事，此有卷附刑法第
    185條之3案件測試觀察紀錄表及訴外人王柏森於系爭交通事
    故之警詢筆錄可參（見原審卷(一)第158頁、第149頁），堪認
    其就本件車禍之發生，亦具有過失，然此部分無礙於上訴人
    甲○○過失責任之成立。上訴人甲○○雖辯稱：本件車禍係
    因訴外人王柏森酒後駕車，疏未注意而肇事，伊無肇事原因
    云云，顯與事實不符，難以採信。
  4.雖上訴人佳郁公司又抗辯，本件車禍被上訴人於肇事地點道
    路，路中工作，阻礙交通，致發生撞擊，亦有過失云云。然
    查，本件係上訴人甲○○所駕駛之營業大貨車整個車身確有
    占用快車道，並且任意臨時停車卸貨，而被上訴人係於後方
    快車道上指揮警戒，已據上訴人甲○○於警詢中供述其明（
    見原審卷(一)第149頁），則難認被上訴人有何過失，本件肇
    事責任，送請臺灣省臺南區車輛行車事故鑑定委員會鑑定結
    果，亦認：訴外人王柏森酒醉駕駛小客車，未注意車前狀況
    ，為肇事主因；上訴人甲○○駕駛大貨車，違規快車道停車
    ，為肇事次因，被上訴人及訴外人黃林四美等無肇事因素等
    情。嗣經上訴人甲○○向臺灣省車輛行車事故覆議鑑定委員
    會申請覆議結果，仍維持原鑑定意見，亦有臺灣省車輛行車
    事故覆議鑑定委員會91年9月24日府覆議字第911881號函在
    卷足參（見原審92年營調字第90號卷第9-10頁，原審卷(一)第
    182頁），益徵本件車禍事故係因訴外人王柏森酒醉駕駛小
    客車，行經肇事地點道路，未注意車前狀況，致發生撞及，
    為肇事主因，而上訴人甲○○駕駛大貨車，行經肇事地點道
    路，違規快車道停車，為肇事次因，被上訴人並無肇事因素
    ，上訴人佳郁公司此部分之抗辯，自無可取。而上訴人甲○
    ○及訴外人王柏森之過失駕駛行為與被上訴人之傷害結果間
    具有相當因果關係甚明，上訴人甲○○自應就被上訴人之損
    害負賠償責任。
(二)、上訴人佳郁公司與上訴人甲○○間是否有僱傭關係存在，而
    應依民法第188條第1項之規定與上訴人甲○○負連帶損害賠
    償之責？
  1.按目前在臺灣經營交通事業之人，接受他人靠行（出資人以
    該經營人之名義購買車輛，並以該經營人名義參加營運），
    而向該靠行人（出資人）收取費用，以資營運者，比比皆是
    。該靠行之車輛，在外觀上既屬經營人所有，他人又無從分
    辨該車輛是否他人靠行營運，只能從外觀上判斷該車輛係某
　　經營人所有，該車輛之司機係為該經營人服勞務，自應認該
    司機係為該經營人服勞務，而使該經營人負僱用人之責任（
    最高法院87年臺上字第86號判決意旨參照）。
  2.本件上訴人甲○○所有之車牌號碼IW-332號營業大貨車靠行
    於上訴人佳郁公司，車籍登記名義為上訴人佳郁公司，且系
    爭營業大貨車之外觀亦有上訴人佳郁公司之字樣，而被上訴
    人並未知悉系爭營業大貨車係靠行於上訴人佳郁公司等情，
    為兩造所不否認，並有上訴人佳郁公司提出之汽車貨運業接
    受各經營者（寄行）委託服務契約在卷可稽，揆諸前揭說明
    ，上訴人甲○○所駕駛之營業大貨車在外觀上既屬於上訴人
    佳郁公司所有，應認該車司機即上訴人甲○○受僱於上訴人
    佳郁公司服勞務，上訴人佳郁公司形式上為上訴人甲○○之
    僱用人，而上訴人甲○○就系爭車禍事故之發生具有過失，
    已如前述，則上訴人佳郁公司自應依民法第188條第1項前段
    規定與上訴人甲○○負連帶損害賠償責任。
  3.再者，觀諸上訴人佳郁公司所提汽車貨運業接受各經營者（
    寄行）委託服務契約第3、4條約定：「（靠行）前開車輛發
    生車輛損失、第三人意外責任、或運送責任事故時，乙方（
    即上訴人甲○○）應儘速告知甲方（即上訴人佳郁公司）真
    實之經過詳情，甲方應就乙方之權益善盡處理之責任。但除
    經保險人或互助機構之承諾外，未獲乙方之同意，甲方不得
    承諾或變更受償或賠償條件。」、「前開車輛因係登記甲方
    之所有，從而名義上亦為其駕駛人、裝卸工等人員之雇主，
    但實質上該等人員之進、退、獎、懲、工資、應享之勞工權
    益、即應負一切之連帶責任，均應由乙方基於真正之雇主而
    承擔完全之責任。」（見原審卷(一)第146頁），足認上訴人
    佳郁公司於接受上訴人甲○○靠行時，對於其因靠行所應負
    之僱用人連帶責任，已早有認識，是於本件靠行之情形，課
    與接受靠行之上訴人佳郁公司僱用人責任，於衡平上並未失
    之過苛。
(三)、被上訴人因系爭車禍事故得請求之損害賠償額若干？
  1.按因故意或過失不法侵害他人權利者，負損害賠償責任；違
    反保護他人之法律者，推定其有過失；因不法侵害他人之身
    體或健康者，對於被害人因此喪失或滅少勞動能力，或增加
    生活上之需要時，應負損害賠償責任；又不法侵害他人之身
    體、健康、名譽或自由者，被害人雖非財產上之損害，亦得
    請求賠償相當之金額；另受僱人因執行職務不法侵害他人之
    權利者，由僱用人與行為人連帶負損害賠償責任；民法第18
    4條第1項前段、第2項、第193條第1項、第195條第1項前段
    及同法第188條第1項前段分別定有明文。
  2.查上訴人甲○○受僱於上訴人佳郁公司，以駕駛營業大貨車
    為業，已如前述，而上訴人佳郁公司對於其僱用上訴人甲○
    ○從事駕駛職務之執行已盡相當之注意或雖加以相當之注意
    而不免發生損害之情形，亦未舉證以實其說，上訴人甲○○
    就前揭事故之發生具有過失，亦如前述，則被上訴人依上開
    規定，請求上訴人負連帶賠償責任，自屬有據，茲就被上訴
    人請求之損害賠償金額是否可採，分項審酌如下：
　(1)醫藥費用部分：本件被上訴人主張因系爭車禍事故致受有右
    橈骨、尺骨嚴重粉碎性骨折併肌腱血管嚴重損傷等傷害，已
    支出醫療費用計142,789元等情，業據其提出佳里綜合醫院
    、奇美醫院及國立成功大學醫學院附設醫院醫療費用收據10
    6張為證，經核被上訴人所受傷害及各收據載明治療費別，
    均屬治療上之必要費用，且上訴人甲○○、佳郁公司對此亦
    不爭執，是被上訴人此部分之請求應予准許。
　(2)減少勞動能力部分：
    被上訴人主張其受僱於上訴人甲○○擔任搬運工作所得為
      每月17,000元，為上訴人甲○○所否認，並辯稱：伊係以
      每日3小時500元之代價僱請被上訴人云云。查證人黃清輝
      於本院準備程序時係證稱：伊是從90年2、3月開始，一直
      做到農曆8月14日，伊之所以記得清楚，是因為隔天就是
      中秋節，伊沒有做的原因，是因為時間沒有辦法與上訴人
      甲○○配合，工作時間是從凌晨12時開始做到早上4、5點
      ，幾乎每天都有，只有豬販休假才有放假，薪水是1個月1
      7,000元，做了幾個月後有加薪1,000元，變成18,000元，
      薪水發放則是哪天開始上班，下個月的當天就領薪水，領
      錢方式是領現金。離職後上訴人甲○○僱用被上訴人，因
      為伊與被上訴人是鄰居，時常到他家泡茶，有看到被上訴
      人去上班等語（見原審卷(二)第7、8頁），是被上訴人此部
      分之主張堪以採信。雖上訴人甲○○又抗辯被上訴人於原
      審93年7月20日準備程序曾主張無法提出薪資單，按基本
      工資15,840元計算云云，然查被上訴人於原審就工作損失
      關於受僱上訴人甲○○每月17,000元部分，並未減縮應受
      判決之聲明，且被上訴人再自始即主張其薪資為每月17,0
      00元，並於94年1月18日重申其月薪17,000元，並舉證人
      黃清輝為證，則上訴人甲○○抗辯，被上訴人係主張按月
      薪15,840元計算，尚非可取。
    按被害人因身體健康被侵害而喪失或減少，勞動能力所受
      之損害，其金額應就被害人受侵害前之身體狀態、教育程
      度、專門技能社會經驗等方面酌定之。查被上訴人於系爭
      車禍事故前受僱於上訴人甲○○擔任搬運貨物工作，因系
      爭車禍事故受有右橈骨、尺骨嚴重粉碎性骨折併肌腱血管
      嚴重損傷之傷害，治療後經鑑定結果認：被上訴人因系爭
      車禍所造成的上肢功能障礙應無復原之可能，右上肢功能
      減損程度佔右上肢功能約48.2%，佔全身肢體功能約28.9%
      。病患應不宜從事中度、重度勞動工作，但可從事輕便工
      作等情，有國立成功大學93年2月4日成附醫復字第0929號
      函在卷足憑（見原審卷(一)第21頁），堪認被上訴人因上訴
      人之過失侵權行為致勞動能力受損28.9%，被上訴人主張
      工作能力全部喪失云云，尚難憑採。
    綜上，被上訴人係於48年3月20日出生，自系爭車禍事故
      之日起，至60歲強制退休止，尚有17年，以每月收入17,0
      00元，喪失勞動能力28.9%計算，被上訴人勞動能力之損
      失為739,095元。【計算方式：（17000*12*28.9%）*12.0
      0000000（霍夫曼係數）= 739095（小數點以下4捨5入）
      】。（被上訴人請求賠償工作收入之損失超過739,095元
      部分，經原審駁回後，未據被上訴人上訴，不再審酌）
　(3)非財產上損害部分：
    被上訴人因上訴人甲○○之過失行為致其受有右橈骨、尺
      骨嚴重粉碎性骨折併肌腱血管嚴重損傷之傷害，且治療後
      其上肢功能障礙無復原之可能，日後不宜從事中度、重度
      勞動工作，僅可從事輕便工作，已如前述，衡情，被上訴
      人之身體及精神當因此而受有痛苦甚明，被上訴人因此請
      求上訴人等賠償其非財產上之損失，自屬有據。
    按慰藉金之賠償以人格權遭受侵害，使精神上受有痛苦為
      必要，至其核給之標準固與財產上損害之計算不同，惟非
      不可斟酌雙方身分、資力與加害程度，及其他各種情形核
      定相當之數額；換言之，以人格權遭遇侵害，受有精神上
      之痛苦，而請求慰藉金之賠償，其核給之標準，須斟酌雙
      方之身分、資力與加害程度及其他各種情形核定相當之數
      額。且所謂「相當」，應以實際加害情形與其影響是否重
      大及被害人之身分、地位與加害人之經濟情況等關係定之
      （最高法院47年臺上字第1221號、51年臺上字第223號判
      例意旨參照）。查本件被上訴人高工畢業，從事搬運貨物
      工作，月薪17,000元，因本件車禍事故受傷後，現處無業
      狀態，育有2子1女；上訴人甲○○為高中肄業，駕駛營業
      大貨車為業，育有3子；上訴人佳郁公司則經營汽車貨運
      業等情，業據兩造陳明在卷，本院審酌兩造教育程度、身
      份、地位、經濟能力，系爭車禍事故過失責任，被上訴人
      所受傷害程度，自事故發生迄今未能賠償被上訴人，復經
      民事訴訟興訟經年，被上訴人所受精神上之痛苦等一切情
      狀，應認被上訴人此部分請求在800,000元之範圍內為有
      理由，應予准許。（逾此部分之請求，經原審駁回被上訴
      人之請求，未據被上訴人上訴）
　(4)綜上，本件被上訴人因系爭車禍事故所受之損害為醫療費14
    2,789元、減少勞動能力之損失739,095元及非財產上之損害
    800,000元，合計為1,681,884元。
(四)、被上訴人對共同侵權行為人中之一人即訴外人王柏森所為免
    除債務之意思表示其效力為何？
  1.按數人共同不法侵害他人之權利者，連帶負損害賠償責任，
    民法第185條第1項定有明文。查系爭車禍係肇因於上訴人甲
    ○○及訴外人王柏森之過失駕駛行為所致，並造成被上訴人
    因此車禍事故而受傷等情，業如前述，是上訴人甲○○與訴
    外人王柏森之行為係造成被上訴人受傷之共同原因，其二人
    為共同侵權行為人，依前揭法條規定，其二人應對被上訴人
    所受之損害，負連帶賠償責任。
  2.按連帶債務人相互間，除法律另有規定或契約另有約定外，
    應平均分擔債務。但因債務人中之一人應單獨負責之事由所
    致之損害，及支付之費用，由該債務人負擔；債權人向連帶
    債務人中之一人免除債務，而無消滅全部債務之意思表示者
    ，免除該債務應分擔之部分外，他債務人仍不免其責任，民
    法第280條、第276條第1項亦分別定有明文。本件車禍事故
    係因上訴人甲○○及訴外人王柏森之過失駕駛行為所造成，
    已如前述，本院參酌肇事之原因力，及上訴人甲○○係靜止
    狀態違規，而訴外人王柏森係動態違規，二人過失責任之內
    部分擔，本院認上訴人甲○○與訴外人王柏森應各負百分之
    40、百分之60，而被上訴人雖與訴外人王柏森以1,250,000
    元和解，但依上開規定，上訴人甲○○仍不免其責任，其僅
    在被上訴人免除訴外人王柏森應負擔之債務部分毋庸負責而
    已。據此，上訴人甲○○與訴外人王柏森依上述內部過失分
    擔比例計算結果，被告甲○○內部分擔額為672,754元，訴
    外人王柏森則為1,009,130元，因被上訴人與訴外人王柏森
    以1,250,000元和解，超過訴外人王柏森應分擔之金額，訴
    外人王柏森應負擔之金額既未減少，被上訴人並無免除訴外
    人王柏森債務之情形，被上訴人與訴外人王柏森之和解對未
    和解之共同侵權行為人並不生影響。
  3.又按因連帶債務人中之一人為清償、代物清償、提存、抵銷
    或混同而債務消滅者，他債務人亦同免其責任，為民法第27
    4條所明定。查被上訴人就系爭車禍事故與訴外人王柏森以1
    ,250,000元達成和解，訴外人王柏森並已給付1,250,000元
    予被上訴人，此為被上訴人所不爭執，則依上開法條之規定
    ，上訴人甲○○之連帶債務已因訴外人王柏森之清償，而於
    其清償範圍內免其責任，故被上訴人可向上訴人甲○○請求
    之金額為431,884元；而上訴人佳郁公司依民法第184條第1
    項前段、第188條第1項前段之規定，應與上訴人甲○○就43
    1,884元對被上訴人負連帶賠償責任。
(五)、被上訴人是否因職業災害而遭受損害？如是，被上訴人得請
    求之補償金額為何？
  1.按稱僱傭者，謂當事人約定，一方於一定或不定之期限內為
    他方服勞務，他方給付報酬之契約，民法第482條定有明文
    。又凡客觀上被他人使用為之服勞務而受其監督者，均係受
    僱人。而此所謂監督，係指對勞務之實施方式、時間及地點
    加以指示或安排之一般的監督而言（最高法院57年臺上字第
    1663號判例意旨及81年臺上字第2686號判決意旨參照）。查
    被上訴人為上訴人甲○○所駕駛之營業大貨車之搬運工，工
    作內容為搬運營業大貨車所載送之貨物，工作時間、內容均
    係經上訴人甲○○指示，並按時固定向上訴人甲○○領取工
    作報酬等情，為兩造所不爭執，則依上開規定及說明，被上
    訴人服勞務係受上訴人甲○○監督，並據以領取報酬，其為
    上訴人甲○○之受僱人甚明，依法自有勞基法規定之適用。
  2.次按職業災害又稱為勞動災害，屬於意外災害的一種，勞基
    法第59條規定勞工遭遇之職業災害，係指勞工於執行其業務
    上之工作時，因工作的意外事故，而致使勞工發生死亡、殘
    廢、傷害或疾病的災害。惟勞基法對「職業災害」未設有定
    義之規定，但依勞基法第1條第1項規定，本法未規定者，適
    用其他法律規定。而其他法律對職業災害有定義規定者，則
    為「勞工安全衛生法」，一般均參照該法第2條第4項規定，
    係謂勞工就業場所之建築物、設備、原料、材料、化學物品
    、氣體、蒸氣、粉塵等或作業活動及其他職業上原因引起之
    勞工疾病、傷害、殘廢或死亡。準此，勞基法第59條所稱因
    「職業災害」而殘廢之情形，當指上述雇主提供工作埸所之
    安全與衛生設備等職業上原因所致勞工之傷害所致殘廢而言
    （最高法院78年臺上字第371號判決意旨參照）。是以，職
    業災害之認定標準，須具備「職務遂行性」（即災害是在勞
    工執行職務的過程中所發生的狀態）及「職務起因性」（即
    職務和災害之間有因果關係）之要件。查被上訴人因系爭車
    禍事故遭撞傷，係在雇主即上訴人甲○○指揮監督下服勞務
    時所致，具有「業務遂行性」，上訴人甲○○對此亦不爭執
    。又被上訴人於夜間之快車道上搬運貨物，依經驗法則，即
    便設有警示設施，亦極容易因夜間視線不佳，第三人應變不
    及而撞傷，更何況係在未設有警示設施臨時違規停車之情形
    下遭撞傷，故被上訴人所受傷害，與其從事之工作，具有相
    當因果關係，亦具有「業務起因性」。是以，被上訴人主張
    其因系爭車禍事故而受傷係屬職業災害乙節，應堪採信。
  3.又按勞基法第59條規定勞工因遭遇職業災害而致死亡、殘廢
    、傷害或疾病時，雇主應依下列規定予以補償。但如同一事
    故，依勞工保險條例或其他法令規定，已由雇主支付費用補
    償者，雇主得予以抵充之：(1)勞工受傷或罹患職業病時，雇
    主應補償其必需之醫療費用。職業病之種類及其醫療範圍，
    依勞工保險條例有關之規定。(2)勞工在醫療中不能工作時，
    雇主應按其原領工資數額予以補償。但醫療期間屆滿2年仍
    未能痊癒，經指定之醫院診斷，審定為喪失原有工作能力，
    且不合第3款之殘廢給付標準者，雇主得一次給付40個月之
    平均工資後，免除此項工資補償責任。(3)勞工經治療終止後
    ，經指定之醫院診斷，審定其身體遺存殘廢者，雇主應按其
    平均工資及其殘廢程度，一次給予殘廢補償。殘廢補償標準
    ，依勞工保險條例有關之規定。本件被上訴人受雇於上訴人
    甲○○，於執行業務時因遭遇職業災害而受傷等情，已如前
    述，則被上訴人依勞基法第59條之規定請求上訴人甲○○負
    補償責任，自屬有據。茲就被上訴人請求之補償金額是否可
    採，分述如下：
  (1)醫療費用補償：
    按勞工因受傷或罹患職業病時，雇主應補償其必需之醫療費
    用。被上訴人因系爭車禍支出醫療費用142,789元，已如前述，
    則被上訴人主張依據勞基法第59條第1款規定，請求上訴人甲
    ○○補償前開醫療費用，自屬可取。
  (2)工資補償：
 　 按勞工在醫療中不能工作時，雇主應按其原領工資數額予
      以補償。所謂勞工在醫療中不能工作，係指勞工於職災醫
      療期間不能從事勞動契約中所約定之工作；原領工資，係
      指該勞工遭遇職業災害前1日正常工作時間所得之工資，
      其為計月者，以遭遇職業災害前最近1個月正常工作時間
      所得之工資，除以30日所得之金額，為其1日之工資（行
      政院勞工委員會85年1月25日台勞動三字第100018號函
      及勞基法施行細則第31條規定參照）。次按勞基法第59條
      之立法意旨係為保障勞工生活而設，依該條第2款後段規
      定：「但醫療期間屆滿2年仍未能痊癒，經指定之醫院診
      斷，審定為喪失原有工作能力，且不合第3款之殘廢給付
      標準者，雇主得一次給付40個月之平均工資後，免除此項
      工資補償責任」，及第3款：「勞工經治療終止後，經指
      定之醫院診斷，審定其身體遺存殘廢者，雇主應按其平均
      工資及其殘廢程度，一次給予殘廢補償」之文義暨排列順
      序以觀，應認如勞工經治療終止，已符合第59條第3款規
      定之殘廢給付標準，而得依該款規定請求殘廢補償時，即
      不能再依同條第2款前段之規定，繼續請求於醫療中不能
      工作之工資補償或嗣後之必要醫療費用，殊不論勞工於得
      請求殘廢補償後，是否尚仍進行醫療之行為。蓋此時勞工
      經雇主給付殘廢補償後，應認已足符合保障勞工生活之意
      旨，且立法者顯亦已就為維持雇主經濟活動之永續及保障
      勞工生活間為衡平之考量，始於第59條第2款後段、第3款
      以是否符合殘廢給付標準為不同之補償規定，否則此時如
      仍課予雇主於給付殘廢補償後，尚須就勞工經認定治療終
      止後所生之醫療費用或嗣後不能工作之工資再負補償之責
      ，除有違上開法條之文義解釋外，亦顯非立法者之原意（
      最高法院86年度臺上字第2624號判決意旨參照）。
    查被上訴人於91年2月10日因系爭車禍事故遭撞傷後，受
      有右橈骨、尺骨嚴重粉碎性骨折併肌腱血管嚴重損傷之傷
      害，先後於91年2月10日至91年7月17日間至成功大學附設
      醫院治療、91年5月12日至92年3月14日至佳里綜合醫院復
      健治療，共計36次，因右前臂橈、尺骨骨折術後，右前臂
      伸指肌群受損，手腕下垂、右股骨骨折及合併術後骨髓炎
      等殘存功能障礙而停止復健治療，其間曾於91年8月12日
      至91年8月24日、91年12月11日至91年12月19日至奇美醫
      院施行清創及外固定治療，嗣於92年7月2日經成功大學附
      設醫院就審定被上訴人右手機能恢復不良，功能喪失，有
      奇美醫院94年3月15日（94）奇醫字第1176號函送之病情
      摘要及病歷、佳里綜合醫院94年3月16日佳醫字第0940000
      349號函及所附之病歷，暨成功大學附設醫院94年3月28日
      成附醫醫事字第0940002012號函所附之病歷資料在卷可稽
      （見原審卷(二)第17-51、54-59、72-82頁），是被上訴人
      依據勞基法第59條第2款規定，請求上訴人甲○○補償自
      系爭車禍發生之翌日即91年2月11日起至治療終止之92年3
      月14日（被上訴人雖主張治療終止日為93年3月14日，惟
      依其95年8月1日提出之書狀內容觀之，顯係誤載）止之工
      資補償，為有理由。又被上訴人遭遇系爭職業災害前之每
      日工資為567元（17000/30≒567），不能工作之期間為39
      7日，以此計算上訴人甲○○應補償被上訴人之原領工資
      為225,099元（每日工資567×不能工作之日數397＝22509
      9）。
  (3)殘廢補償：
    查被上訴人因本件職業災害受傷，經治療終止後診斷為右上
    肢功能減損48.2%，已如前述，核屬勞工保險殘廢給付標準
    表所列「上肢機能障害系列第92項之第9級殘廢」，依勞基
    法第59條第3款、勞工保險條例第54條第1項及勞工保險殘廢
    給付標準表所定，上訴人甲○○應按被上訴人之每日平均工
    資給予280日之殘廢補償，並增給百分之50。據此，上訴人
    甲○○應補償被上訴人之數額為238,140元（567x280x150%=
    238140）。
  (4)綜上，被上訴人依勞基法第59條第1款規定請求補償醫療等費
    用142,789元、依同法條第2款規定請求補償原領工資數額22
    5,099元、依同法條第3款及勞工保險條例第54號第1項規定
    請求殘廢補償238,140元，共606,028元，為有理由，應予准
    許；逾此範圍之請求，則非有據。
五、綜上所述，被上訴人依民法侵權行為之法律關係，請求上訴
    人甲○○、佳郁公司連帶給付431,884元及法定遲延利息；
    暨依勞基法第59條規定之法律關係，請求上訴人甲○○補償
    606,028元，及法定遲延利息，為有理由，應予准許；又雇
    主依勞基法第59條規定給付之補償金額，得抵充就同一事故
    所生損害之賠償金額，勞基法第60條定有明文。是依前開規
    定，被上訴人請求上訴人甲○○給付之金額，以在606,028
    元範圍內為限，則被上訴人請求上訴人甲○○如已給付此部
    分之金額，於給付範圍內上訴人等免除給付侵權行為損害賠
    償之義務。原判決就部分為上訴人敗訴之判決，並依兩造之
    聲請，分別酌定相當擔保金額為准、免假執行之宣告，經核
    並無違誤；上訴人上訴意旨，指摘原判決不當，求予廢棄改
    判，為無理由。至於原判決第三項語意有稍有不明之處，爰
    予更正如主文第三項所示。
六、兩造其餘爭執及舉證，於本判決之結果，已無若何之影響，
    毋庸贅論，附此敘明。
七、據上論結，本件上訴為無理由，依民事訴訟法第449條第1項
    、第78條，判決如主文。
中　　華　　民　　國　　96　　年　　5　　月　　29　　日
                  民事第二庭    審判長法  官      丁振昌
                                      法  官      吳上康
                                      法  官      李素靖
上為正本係照原本作成。
不得上訴。
中　　華　　民　　國　　96　　年　　5 　　月　　31　　日
                                      書記官      林鈴香
